【裁判字號】    96,保險上,12
【裁判日期】    970520
【裁判案由】    損害賠償
【裁判全文】
臺灣高等法院臺中分院民事判決  96年度保險上字第12號
上  訴  人
即被上訴人  三商美邦人壽保險股份有限公司
法定代理人  辛○○
訴訟代理人  王素珍律師
視同上訴人  庚○○○○○○
被上訴人
即  上訴人  己○○○○○○
被  上訴人  丙○○
被  上訴人  戊○○
被  上訴人  甲○○○○○○
前列四人共同
訴訟代理人  林瓊嘉律師
複  代理人  方鴻枝律師
上列當事人間請求損害賠償事件，上訴人對於中華民國96年4月
23日臺灣臺中地方法院95年度重訴字第370號第一審判決，各自
提起上訴，本院於民國97年5月6日言詞辯論終結，判決如下：
    主  文
原判決主文第一項所命給付及該部分假執行之宣告暨訴訟費用（
除確定部分外）之裁判均廢棄。
上開廢棄部分，被上訴人張煥為、王思瑜、丙○○、戊○○在第
一審之訴及假執行之聲請均駁回。
被上訴人張煥為之上訴駁回。
第一審（除確定部分外）及第二審訴訟費用關於三商美邦人壽保
險股份有限公司上訴部分，由張煥為負擔百分之五十四，由王思
瑜負擔百分之三十，由丙○○負擔百分之四，餘由戊○○負擔；
第二審訴訟費用關於張煥為上訴部分，由張煥為負擔。
    事實及理由
壹、程序方面：
一、本件被上訴人請求上訴人三商美邦人壽股份有限公司（下稱
    三商公司）、陳卉歆即陳柔蓁（下稱陳卉歆）連帶給付之訴
    ，三商公司提出非基於其個人關係之抗辯有理由，對於共同
    上訴人之各人即屬必須合一確定，依民事訴訟法第56條第1
    項之規定，三商公司提起上訴之效力及於未提起上訴之陳卉
    歆，爰並列陳卉歆為上訴人，合先敘明。
二、上訴人陳卉歆未於言詞辯論期日到場，核無民事訴訟法第38
    6條各款所列情形，爰依被上訴人之聲請，由其一造辯論而
    為判決。
貳、實體方面：
一、兩造之聲明：
（一）上訴人三商公司公司部分：
  １、上訴聲明：
（１）原判決不利於上訴人部分廢棄。
（２）上開廢棄部分，被上訴人在第一審之訴及其假執行之聲請
      均駁回。
（３）第一、二審訴訟費用由被上訴人負擔。
（４）如受不利之判決，上訴人願供擔保請准宣告免為假執行。
  ２、對張煥為上訴之答辯聲明：
（１）張煥為之上訴駁回。
（２）第二審訴訟費用由張煥為負擔。
（二）被上訴人己○○○○○○（下稱張煥為）、丙○○、戊○
      ○、甲○○○○○○（下稱王思瑜）答辯聲明：
（１）上訴駁回。
（２）第二審訴訟費用由上訴人三商公司負擔。
（三）被上訴人張煥為上訴部分：
  １、原判決不利於上訴人張煥為部分廢棄。
  ２、上開廢棄部分，三商公司應再給付上訴人張煥為新台幣（
      下同65萬元。
  ３、訴訟費用由上訴人三商公司等負擔。
二、兩造之陳述：
（一）被上訴人己○○○○○○（下稱張煥為）、丙○○、戊○
      ○、甲○○○○○○（下稱王思瑜）；起訴主張：
  １、上訴人陳卉歆係上訴人三商美邦人壽保險股份有限公司（
      以下簡稱三商公司）台中分處襄理，於民國94年3月29日
      向被上訴人張煥為即國強招攬上訴人三商公司發行之「世
      紀理財變額萬能終身壽險」（以下簡稱世紀理財壽險），
      被上訴人張煥為以上訴人三商公司係一信譽良好之保險公
      司，而當場交付新台幣（下同）516,950元之保險費予上
      訴人陳卉歆，上訴人陳卉歆亦開立同額編號：I0000000號
      之第一次保險費相當額送金單（以下簡稱送金單）予被上
      訴人張煥為，但僅將其中16,950元繳回上訴人三商公司，
      其餘500,000元則侵占入己；嗣被上訴人張煥為再繳交世
      紀理財壽險保險費262,000元，因上訴人陳卉歆表示願代
      負擔其中12,000元，被上訴人張煥為遂於同年6月30日再
      給付250,000元予上訴人陳卉歆，上訴人陳卉歆並交同額
      編號：I0000000號送金單予被上訴人張煥為，惟僅將其中
      12,000元繳回上訴人三商公司，其餘250,000元則侵占入
      己。上訴人陳卉歆再於同年9月28日向張煥為招攬上訴人
      三商公司發行之「世紀領航萬能終身壽險」（下稱世紀領
      航壽險），保險費為1,012,000元，上訴人陳卉歆表示願
      代負擔其中12,000元，被上訴人張煥為乃交付1,000,000
      元保險費予上訴人陳卉歆，上訴人陳卉歆亦交付同額編號
      ：I0000000號之送金單予被上訴人張煥為，但僅將其中
      12,000元繳回上訴人三商公司，其餘1,000,000元則侵占
      入己；嗣上訴人陳卉歆又以世紀領航壽險之保單投資績效
      極佳等為由要求被上訴人張煥為增加投保金額，被上訴人
      張煥為又於94年11月30日將增加之保費650,000元匯款至
      上訴人陳卉歆設於寶華銀行太平分行帳號000000000000號
      帳戶內，惟遭上訴人陳卉歆侵占入己。
  ２、上訴人陳卉歆於93年5月6日向被上訴人王思瑜招攬世紀理
      期壽險，被上訴人王思瑜當場交付29,550元之保險費予上
      訴人陳卉歆，並經上訴人三商公司簽發保單予被上訴人王
      思瑜；嗣上訴人陳卉歆以該保單投資績效極佳為由要求被
      上訴人王思瑜增加投保金額，被上訴人王思瑜旋於93年11
      月18日再交付保費300,000元予上訴人陳卉歆，上訴人陳
      卉歆則開立同額編號：I0000000號之送金單予被上訴人王
      思瑜，但將300,000元全數侵占入己；被上訴人王思瑜又
      因投保上訴人三商公司之世紀理財壽險，保險費712,900
      元，而上訴人陳卉歆表示願代負擔其中12,900元，被上訴
      人王思瑜乃於94年2月21日交付700,000元予上訴人陳卉歆
      ，上訴人陳卉歆並開立同金額編號：I0000000號送金單予
      被上訴人王思瑜，但僅將其中12,900元繳回上訴人三商公
      司，其餘700,000元則侵占入己。
  ３、上訴人陳卉歆於94年2月19日向被上訴人戊○○招攬上訴
      人三商公司發行之世紀理財壽險，保險費為166,650元，
      因上訴人陳卉歆表示願代負擔其中16,650元，被上訴人戊
      ○○乃於94年2月19日交付150,000元予上訴人陳卉歆，上
      訴人陳卉歆則開立同額編號：I0000000號送金單予被上訴
      人戊○○，但僅將其中16,650元繳回上訴人三商公司，其
      餘133,350元則侵占入己。
  ４、上訴人陳卉歆於95年1月23日向被上訴人丙○○招上訴人
      三商公司之壽險，保險費為420,000元，因上訴人陳卉歆
      主動表示願負擔其中20,000元，被上訴人丙○○乃交付
      400.000元予上訴人陳卉歆，上訴人陳卉歆則開立同額編
      號：I0000000之送金單予被上訴人丙○○，惟將400,000
      元侵占入己。
  ５、事後上訴人陳卉歆捲款潛逃，上訴人三商公司開始追查其
      利用職務之便之不法所得，被上訴人等人始知受騙，合計
      被上訴人張煥為遭騙金額為2,400,000元、被上訴人王思
      瑜遭騙金額為1,000,000元、被上訴人戊○○遭騙金額為
      133,350元、被上訴人丙○○遭騙金額為400,000元。上訴
      人陳卉歆為上訴人三商公司之襄理，卻利用職務之便，以
      上訴人三商公司之名義，向被上訴人等招攬、販售上訴人
      三商公司之人壽保單，並於收取保費後，以不正方法侵占
      入己，對被上訴人等自構成民法第184條第1項之侵權行為
      ，而上訴人三商公司既係上訴人陳卉歆之僱用人，竟未盡
      監督之責，任由其職員肆行詐欺取財，應依民法第188條
      第1項規定負僱用人之連帶賠償責任。此外，上訴人陳卉
      歆代理上訴人三商公司向被上訴人等招攬、販售上訴人公
      司之人壽保單，經被上訴人等同意並給付保險費後，債之
      契約即屬成立、生效，卻因上訴人陳卉歆之侵占保險費致
      給付不能，則上訴人陳卉歆既係上訴人三商公司之履行契
      約輔助人，而上訴人陳卉歆對於債之履行既有故意（詐欺
      之故意並侵占保險費）之行為致無法實現債之本旨，則依
      民法第244條之規定，上訴人三商公司自應就上訴人陳卉
      歆之故意行為負同一責任，依民法第226條規定，此項債
      務之給付不能自應歸責於上訴人三商公司，被上訴人等於
      95年8月間以存證信函向上訴人三商公司催告退還保險費
      而未果。爰依民法第184條第1項、第188條第1項規定之侵
      權行為及同法第224條及第226條規定之債務不履行法律關
      係，請求上訴人應連帶對被上訴人負損害賠償責任；並聲
      明求為判決：上訴人應連帶給付被上訴人張煥為2,400,00
      0元、被上訴人王思瑜1,000,000元、被上訴人戊○○150,
      000元、被上訴人丙○○400,000元及均自上訴人三商公司
      95年8月30日收受被上訴人等存證信函之翌日起至清償日
      止按年息5%計算之利息等語（原審判命上訴人應連帶給付
      被上訴人張煥為1,750,000元、被上訴人王思瑜1,000,000
      元、被上訴人戊○○133,750元、被上訴人丙○○400,000
      元及上訴人陳卉歆自95年10月12日起，上訴人三商公司自
      95年8月31日起，均至清償日止按年息5%計算之利息；並
      駁回被上訴人張煥為、戊○○其餘請求及原審原告丁○○
      、乙○○之請求。被上訴人戊○○及原審原告丁○○、乙
      ○○就原審為其敗訴部分，均未據聲明不服而告確定）。
（二）被上訴人己○○○○○○（下稱張煥為）、丙○○、戊○
      ○、甲○○○○○○（下稱王思瑜）於本院補充陳述：
  １、上訴人三商公司於95年9月日函文被上訴人張煥為表示：
      「因案情複雜，本公司願協助台端針對陳員（陳卉歆）提
      出刑事告訴，並獲同意，故目前已進入訴訟程序中，本公
      司另將視前述刑事訴訟結果主動調整本案處理方式」等語
      ；上訴人三商公司並代被上訴人撰寫刑事告訴理由狀，且
      於告訴理由狀內認定陳卉歆以加強投保金額，要求被上訴
      人張國強匯寄保險費65萬元，並未繳入三商公司而侵吞入
      己。上訴人三商公司於刑事偵查中並主張陳卉歆利用保險
      襄理業務，詐騙張國強65萬元。上訴人三商公司雖抗辯告
      訴內容須待刑事結果作為處理依據，惟參諸民事訴訟法
      279條有相當自認之效力，僅其自認陳卉歆是否確實侵占
      ，尚待刑事判決之附加條件。陳卉歆苟非利用保險公司襄
      理身分詐騙客戶，上訴人三商公司斷不可能協助客戶對陳
      卉歆為刑事追訴，故陳卉歆之詐騙行為顯係利用職務而為
      ；被上訴人張國強匯寄保險費65萬元，亦為上訴人三商公
      司所承認，上訴人三商公司自應賠償張煥為如上損害。
  ２、損害賠償旨在損害之填補，陳卉歆嗣匯款予被上訴人係詐
      欺之方法，而非損害之填補，上訴人三商公司請求應予扣
      除，顯屬無據。又陳卉歆匯款部分並非侵權行為，雙方亦
      無任何契約關係，被上訴人張煥為等人收取該款項，應符
      合民法之不當得利，依民法第180條第4款規定，因不法原
      因而為給付者，不得請求返還。則陳卉歆因遂行詐欺之不
      法原因而為給付，依法應無請求返還權利，上訴人三商公
      司亦無權為抵償之抗辯。
  ３、陳卉歆係上訴人三商公司員工，被上訴人等人無權控管，
      因信任上訴人三商公司保險業務員，且收受上訴人三商公
      司送金單，被上訴人等顯無過失可言；上訴人三商公司主
      張民法213條與有過失云云，自屬無據。
（二）、上訴人部分：
  １、上訴人陳柔蓁經合法通知，未於言詞辯論期日到場，亦未
      提出書狀作何聲明或陳述。
  ２、上訴人三商公司於原審抗辯：
（１）被上訴人等之主張固提出送金單及匯款單為憑，惟被上訴
      人提出之送金單與上訴人三商公司收執之送金單或記載不
      相同、或於發單前取消或作廢，上訴人三商公司依實際所
      收到之保險費核發保險單交付予要保人，被上訴人等收受
      上訴人三商公司交付之保險單，保單上均已明確記載第1
      次繳交保險費之金額，被上訴人等果真有繳納其所言之保
      費予上訴人陳卉歆，被上訴人等理應於發現保單金額有誤
      或遲未收到上訴人三商公司交付之保險單時，即時向上訴
      人三商公司提出異議或要求交付保險單，惟被上訴人等卻
      於收到保險單或遲未收到保險單後均未向上訴人三商公司
      為任何表示，亦未作相關之查詢動作，且上訴人三商公司
      每季均會寄出「交易確認單/保單價值對帳單」予要保人
      ，惟被上訴人等亦未表示有何不符，遲至1年後始以訴訟
      主張保單所載保險費與實繳金額不符或未收到上訴人交付
      之保單，顯然有違常情，是以被上訴人等執有之送金單不
      能證明被上訴人等有繳交保險費予上訴人陳卉歆。另匯款
      單部分，由被上訴人等提出之匯款單據內容觀之，並無從
      知悉其匯款之目的，亦無法證明係繳交保費，亦不能作為
      被上訴人主張事實之證明。
（２）上訴人三商公司曾於94年3月23日派員訪問被上訴人張煥
      為、被上訴人王思瑜，被上訴人對繳費金額均答覆無誤，
      其餘被上訴人均係被上訴人張煥為之親屬，均在同時期前
      後向上訴人三商公司投保，又上訴人陳卉歆向被上訴人等
      收款後，即自94年4月20日起至95年1月11日止，分別以上
      訴人三商公司或「江小姐」之名義按月將金錢匯款至被上
      訴人張煥為設於玉山商業銀行之帳號0000000000000號帳
      戶內，並自93年8月10日起至95年1月6日止，分別以上訴
      人三商公司或「江小姐」之名義按月將金錢匯至被上訴人
      王思瑜設於中華郵政彰化光復路郵局之局號0000000、帳
      號0000000號及第一商業銀行之帳戶內．惟上開匯款均與
      上訴人三商公司發行之世紀理財壽險須至保險契約終止時
      ，上訴人三商公司始會按保單價值之金額歸還本利不符，
      且被上訴人等亦知悉其非上訴人三商公司所匯之款項，顯
      見被上訴人等交付上訴人陳卉歆之款項係私人間之借款而
      非保險費，被上訴人張煥為、王思瑜之前即與上訴人陳卉
      歆間有私人款項之往來，顯見上訴人陳卉歆係將上訴人三
      商公司之送金單當作其向被上訴人間私人借貸之借據使用
      。
（３）本件應屬上訴人陳卉歆個人之犯罪行為，按民法第188條
      第所定僱用人之連帶賠償責任，以受僱人因執行職務不法
      侵害他人之權利，始有其適用，倘係受僱人個人之犯罪行
      為而與執行職務無關，即與該條規定之要件不合，殊無因
      受僱人濫用職務或利用職務上之機會及執行職務之時間或
      處所有密切關係之行為，其外觀在客觀上認與執行職務有
      關，不法侵害他人之權利，遽認僱用人應與該受僱人負連
      帶賠償責任，是上訴人三商公司就上訴人陳卉歆即陳柔蓁
      個人犯罪行為所致損害，即不負連帶賠償責任；至被上訴
      人等雖主張給付保險費後，債之契約即屬成立生效，卻因
      上訴人陳卉歆之侵占保險費致給付不能而主張債務不履行
      損害賠償請求權。然設若被上訴人等之保險契約已成立、
      生效（是否已成立、生效被上訴人應舉證證明），亦不因
      上訴人陳卉歆之侵占保險費而致給付不能，是被上訴人等
      主張債務不履行損害賠償請求權顯無理由。
  ３、上訴人三商公司於本院補充陳述：
（１）原審認定被上訴人曾繳付系爭送金單所記載金額之保險費
      予上訴人公司（由陳柔蓁代理受領），則依被上訴人之主
      張，契約即屬成立、生效；契約若成立生效，被上訴人即
      無受有任何損失，本件即應無損害賠償之問題。
（２）侵權行為損害賠償之請求權，以有損害始有賠償為要件，
      被上訴人於原審陳述陳卉歆當初為投資型保單招攬時，有
      以上訴人名義匯款給被上訴人，並說是投資的獲利云云。
      則陳卉歆分別自94年4月20日起至95年1月11日止，以上訴
      人公司或江小姐名義共匯款648,888元之金額與被上訴人
      張國強，及自93年8月10日起至95年1月6日止，以上訴人
      名義共匯款760,990元與被上訴人王碧萱，於計算被上訴
      人張國強、王碧萱所受損害時，自應扣除上開金額。
（３）上訴人固曾協助被上訴人代撰刑事告訴狀，惟該刑事告訴
      狀係以被上訴人之名義提出，故其內容係依被上訴人之主
      張而為，並非上訴人已認定被上訴人確有匯系爭65萬元之
      保險費與陳卉歆，故被上訴人張煥為此部分之上訴顯無理
      由。
（４）退萬步言之，若認為本件上訴人應負僱用人之連帶損害賠
      償責任，惟按損害之發生或擴大，被害人與有過失者，法
      院得減輕賠償金額或免除之，民法第217條第1項定有明文
      。由上訴人於原審之主張及提出之被上訴人投保要保書、
      保單之記載，其上均有載明被上訴人第一次實繳保險費金
      額、每年定期保險費及無紅利給付，被上訴人仍受騙，亦
      與有過失，上訴人主張依民法第217條之規定減輕或免除
      上訴人賠償責任。
三、兩造不爭執之事實：
（一）陳卉歆於93、94年間受僱於三商公司擔任襄理，對外負責
      招攬保險及收取保險費之業務。
（二）被上訴人等人於93、94年間經陳卉歆之招攬，參加三商公
      司所辦之系爭保險，該保險為壽險與投資理財混合之保險
      ，被上訴人等人所繳之保險費，有部分是投保壽險之保險
      費，其餘保險費係投資理財，投資標的為富達美國成長基
      金、富達太平洋基金、富達美元債券基金、富達歐元債券
      基金、富達歐洲基金，各投資20％。
（三）陳卉歆於94年3月29日向被上訴人張煥為招攬上訴人三商
      公司發行之「世紀理財變額萬能終身壽險，上訴人陳卉歆
      開立保險費新台幣（下同）516,950元，編號：I0000000
      號送金單予被上訴人張煥為，將16,950元繳回上訴人三商
      公司。上訴人陳卉歆開立保險費262,000元，編號：I0000
      000號送金單予被上訴人張煥為，將12,000元繳回上訴人
      三商公司。上訴人陳卉歆於同年9月28日向被上訴人張煥
      為招攬上訴人三商公司發行之「世紀領航萬能終身壽險」
      。上訴人陳卉歆開立保險費1012,000元，編號：I0000000
      號之送金單予被上訴人張煥為，將12,000元繳回上訴人三
      商公司。被上訴人張煥為另於94年11月30日匯款650,000
      元至上訴人陳卉歆設於寶華銀行太平分行帳號0000000000
      00號帳戶。
（四）上訴人陳卉歆於93年5月6日向被上訴人王思瑜招攬世紀理
      期壽險，經上訴人三商公司簽發保單予被上訴人王思瑜；
      上訴人陳卉歆開立保險費300,000元，編號：I0000000號
      之送金單予被上訴人甲○○○○○○；被上訴人王思瑜因
      投保上訴人三商公司之世紀理財壽險，上訴人陳卉歆開立
      保險費712,900元，編號：I0000000號送金單予被上訴人
      王思瑜，將12,900元繳回上訴人三商公司。
（五）上訴人陳卉歆於94年2月19日向被上訴人戊○○招攬上訴
      人三商公司發行之世紀理財壽險，上訴人陳卉歆開立166,
      650元，編號：I0000000號送金單予被上訴人戊○○，上
      訴人陳柔蓁將16,650元繳回上訴人三商公司。
（六）上訴人陳卉歆於95年1月23日向被上訴人丙○○招上訴人
      三商公司之壽險，上訴人陳卉歆開立保險費420,000元，
      編號：I0000000之送金單予被上訴人丙○○。
（七）上訴人陳卉歆自94年4月20日起至95年1月11日止，分別以
      上訴人三商公司或「江小姐」之名義按月將金錢匯款至被
      上訴人張煥為設於玉山商業銀行之帳號0000000000000號
      帳戶內，計648,888元；並自93年8月10日起至95年1月6日
      止，分別以上訴人三商公司之名義按月將金錢匯至被上訴
      人王思瑜設於中華郵政彰化光復路郵局之帳戶及第一商業
      銀行之帳戶內．共計760,990元。
五、兩造爭執之重點：
（一）送金單所載金額除三商公司實際收受之保險費外，其餘款
      項（下稱系爭款項）係被上訴人等人繳交三商公司之保險
      費抑或被上訴人等人與陳卉歆間之私人借款？
（二）陳卉歆侵占系爭款項，其被害人係三商公司抑或被上訴人
      等人，陳卉歆對被上訴人等人應否負侵權行為之賠償責任
      ？
（三）陳卉歆侵占系爭款項是否屬執行職務之行為，三商公司應
      否與陳卉歆負連帶賠償責任？
（四）陳卉歆行為如屬侵權行為，則陳卉歆匯給被上訴人上開款
      項，為損害的填補或不法原因之給付？
六、本院得心證之理由：
（一）系爭款項係被上訴人等人繳交三商公司之保險費抑或被上
      訴人等人與陳卉歆間之私人借款？
  １、被上訴人張煥為、王思瑜、戊○○主張投保上訴人三商公
      司之人壽保險並分別交付保險費1,750,000元、1,000,000
      元、150,000元予上訴人三商公司之受僱人即上訴人陳卉
      歆等事實，已據被上訴人提出編號：I0000000號、I00000
      00號、I0000000號、I0000000號、I0000000號、I0000000
      號之送金單6紙為證（見原審卷一第10、17、20、25、28
      、31頁）；上訴人三商公司對於被上訴人等執有之送金單
      形式上為真正，復不爭執；僅以送金單與上訴人三商公司
      執有之記載不符或已取消為辯。另被上訴人丙○○主張交
      付保險費400,000元並取得編號I0000000號送金單部分，
      雖僅據被上訴人丙○○提出提款紀錄為證（見原審卷一第
      34頁），惟該編號之送金單已據上訴人三商公司自行提出
      （見原審卷第172頁），並以該送金單已作廢等語為辯；
      足見被上訴人張煥為、王思瑜、戊○○提出之6紙送金單
      及被上訴人丙○○提出之提款紀錄及上訴人三商公司稱已
      作廢之送金單，確為真正。上訴人三商公司復自述依其一
      般正常作業程序，送金單係於收到保戶所繳交之保險費後
      開立。依財政部於87年11月25日所修正「壽險業第一次保
      險費送金單（收據）格式」之注意事項三：「壽險業出具
      之送金單，即為正式收據」等語記載，足見送金單應為保
      險公司向保戶收取保險費之正式收據，保戶持有送金單即
      表示已繳交送金單所記載之保險費予保險公司。再依保險
      業務員管理規則第15條第1項規定「業務員經授權從事保
      險招攬之行為，視為該所屬公司授權範圍之行為」，則保
      險公司應對業務員從事保險招攬之行為負責。本件被上訴
      人等人之所以交付上開送金單所載金額之款項予上訴人陳
      卉歆，乃係因參加上訴人陳卉歆招募由上訴人三商公司辦
      理之系爭保險欲繳納保險費，上訴人陳卉歆亦係因被上訴
      人等人參加系爭保險繳納保險費而向被上訴人等人收取該
      款項。又上訴人陳卉歆所交付之送金單已載明上訴人三商
      公司「第一次保險費相當額送金單」，並經三商公司負責
      人劉中興蓋章，三商公司亦承認其係將整本之送金單交付
      上訴人陳卉歆於收取保險費使用，上訴人陳卉歆既係受僱
      於上訴人三商公司擔任襄理，對外負責招攬保險及收取保
      險費之業務，上訴人三商公司並將事先蓋好負責人印章之
      整本送金單交付上訴人陳卉歆於向客戶收取保險費使用，
      上訴人三商公司即有授權上訴人陳卉歆於對外招攬保險時
      收受客戶所繳納之保險費，上訴人三商公司應對上訴人陳
      卉歆從事保險招攬之行為負責。本件被上訴人張煥為、王
      思瑜、戊○○既均持有上訴人陳卉歆開立之上訴人三商公
      司送金單、被上訴人丙○○亦曾持有上訴人三商公司之送
      金單，依前揭說明，即應認為被上訴人張煥為等人係為支
      付參加系爭保險之保險，而繳付送金單所記載金額之保險
      費予上訴人三商公司，陳卉歆係代三商公司收受保險費；
      則無論事後上訴人陳卉歆交回上訴人三商公司之送金單之
      記載如何，上訴人三商公司對於上訴人陳卉歆於對外招攬
      保險時，向被上訴人等收受系爭保險費之行為，應視為上
      訴人三商公司之行為。
  ２、上訴人三商公司雖抗辯：保險員有將保險費交給公司的部
      分有成立保險契約，但沒有轉交給公司的部分，因為公司
      並沒有完成核保的程序，所以沒有有效成立保險契約，且
      此屬於保險員與被上訴人間之私人借貸行為，和公司無關
      云云。惟查，被上訴人等人交付上訴人陳卉歆上開款項，
      上訴人陳卉歆隨即交付送金單予被上訴人等人，作為被上
      訴人等人繳納系爭保險保險費之收據，由該送金單所載，
      即應認被上訴人等人所交付之上開款項係支付保險費，被
      上訴人等人所交付之系爭款項包含在送金單所載金額之內
      ，自應屬保險費之一部分，無從將送金單所載之金額割裂
      ，認為三商公司實際收受之部分始屬保險費，其餘陳卉歆
      未繳回三商公司為陳卉歆侵占之系爭款項，則為被上訴人
      等人與陳卉歆間之私人資金往來。倘被上訴人等人所交付
      之系爭款項若係陳卉歆私人之借款，陳卉歆即不致將系爭
      款項與三商公司所承認之保險費合而為一，於送金單載明
      系爭款項屬保險費之一部分，被上訴人等人亦不致收受該
      送金單。況被上訴人等人於交付系爭款項予上訴人陳卉歆
      時，即對上訴人三商公司發生繳納保險費之效力；不能因
      系爭款項陳卉歆未繳回三商公司，而否定被上訴人等人繳
      納保險費之事實。此外，上訴人三商公司又無法證明被上
      訴人等人與上訴人陳卉歆間有私人借貸關係，則上訴人三
      商公司所辯送金單係遭上訴人陳卉歆不當使用，作為上訴
      人陳卉歆與被上訴人等人私人資金往來之收據，自屬無據
      。
  ３、上訴人三商公司復抗辯：被上訴人等未即時發現上訴人三
      商公司核發之保單記載第1次保險費不符，有違常情；且
      上訴人陳卉歆向被上訴人等人收款後次月起，即分別以三
      商公司或「江小姐」之名義按月匯款至被上訴人等人之銀
      行帳戶，此與上訴人三商公司發行之壽險須至保險契約終
      止時，始會按保單價值之金額歸還本利不符等語。惟查，
      被上訴人等於交付保險費予上訴人陳卉歆，係為與上訴人
      三商公司成立投資理財保險契約之目的，一般人投保時，
      或因基於人情，或因對於保險契約條款並無深入了解，或
      基於相信保險業務員之說詞，故被上訴人等人交付保險費
      後，未予深究上訴人陳卉歆是否將被上訴人所交付之保險
      費全數繳回上訴人三商公司，顯為人情之常。又依被上訴
      人提出之上訴人三商公司投資理財保單文宣載有「彈性繳
      費」、「利率保證」、「保證收益」等文字，及被上訴人
      持有上訴人三商公司核發之保單亦有投資標的、購買基金
      等記載，被上訴人等因而相信其銀行帳戶內以上訴人名義
      匯入之款項係其投資之獲利，因而對上訴人陳卉歆之說詞
      更為採信，故未向上訴人三商公司再為確認，亦符合一般
      人之想法。又送金單已載明上訴人三商公司有收到被上訴
      人等人繳納金額之保險費，就未載入保單面頁之保險費，
      上訴人陳卉歆已按月匯款給被上訴人等人為投保系爭保險
      之分紅利潤，致被上訴人等人誤信未載入保單面頁之保險
      費係由上訴人三商公司另行操作投資理財，乃未懷疑兩者
      金額之不符係上訴人陳卉歆未將其他金額之保險費繳回上
      訴人三商公司，自無法以兩者之金額不符，遽認上訴人陳
      卉歆侵占之系爭款項，係被上訴人等人與上訴人陳卉歆間
      之私人借款。且由上訴人陳卉歆係以三商公司或江小姐之
      名義匯款至被上訴人張煥為、王思瑜之金融機構之帳戶，
      可見被上訴人等人與上訴人陳卉歆間並無私人資金往來，
      否則上訴人陳卉歆即應以自己之名義而非假借上訴人三商
      公司或江小姐之名義匯款，上訴人陳卉歆以上訴人三商公
      司或江小姐之名義匯款，應係代上訴人三商公司支付被上
      訴人等人投保系爭保險所能獲得之分紅利潤，以取信被上
      訴人等人，使被上訴人等人不致懷疑上訴人陳卉歆未將系
      爭款項繳回上訴人三商公司，而向上訴人三商公司求證。
      益證系爭款項係被上訴人等人用以繳納投保系爭保險之保
      險費，非屬與上訴人陳卉歆間之私人資金往來。至上訴人
      三商公司另提出被上訴人張煥為於94年3月23日簽署之聲
      明書（見原審卷一第91頁），其時間係在上訴人陳卉歆向
      被上訴人張煥為招攬系爭保險契約之前；另上訴人三商公
      司所提出被上訴人張煥為、王思瑜於94年3月23日之客戶
      權益確認訪問記錄表（見原審卷一第92頁），係關於保單
      號碼00000000、0000000之訪問記錄，核屬被上訴人張煥
      為、王思瑜其他保險契約之訪問，均與本件爭執之保險費
      交付無涉；自難據以推論本件為被上訴人等與上訴人陳卉
      歆間之私人借貸。上訴人三商公司所辯為私人借貸乙節，
      既與本院調查證據之結果不符，所辯即無從採信。
（二）陳卉歆侵占系爭款項，其被害人係三商公司抑或被上訴人
      等人，陳卉歆對被上訴人等人應否負侵權行為之賠償責任
      ？
  １、被上訴人等人係因投保系爭保險須繳納保險費，乃支付系
      爭款項予上訴人陳卉歆，上訴人陳卉歆亦係以被上訴人等
      人參加系爭保險繳納保險費而向被上訴人等人收取系爭款
      項，且上訴人陳卉歆係受僱於上訴人三商公司擔任襄理，
      對外負責招攬保險及收取保險費之業務，上訴人三商公司
      並將事先蓋好負責人印章之整本送金單交付上訴人陳卉歆
      於向客戶收取保險費使用，授權上訴人陳卉歆於對外招攬
      保險時收受客戶所繳納之保險費，上訴人陳卉歆有代理三
      商公司收取被上訴人等人繳納保險費，並與被上訴人等人
      訂立保險契約之權限，則上訴人陳卉歆向被上訴人等人收
      取保險費應係代理上訴人三商公司所為，其效力應及於上
      訴人三商公司，自應認被上訴人等人於支付保險費予上訴
      人陳卉歆時，即對上訴人三商公司發生繳納保險費之效力
      ，上訴人三商公司於上訴人陳卉歆代收系爭款項為系爭保
      險之保險費時，即有與被上訴人等人以系爭款項為保險費
      訂立保險契約之合意，其合意之內容即為系爭保險之契約
      條款，該契約條款與上訴人三商公司所承認上訴人陳卉歆
      繳回公司之保險費所成立之保險契約，除被上訴人等人已
      繳納之保險費不同外，其餘契約內容均相同。再參以上訴
      人三商公司所交付之保單面頁已詳細載明保單號碼、要保
      人姓名、被保險人姓名、契約始期、契約終期、保險種類
      、保險金額、第一次實繳保險費、每年定期保險費、年目
      標保險費、投資標的（富達美國成長基金、富達太平洋基
      金、富達美元債券基金、富達歐元債券基金、富達歐洲基
      金）及比例（各20％）；上訴人三商公司並自承保單面頁
      屬於正式契約（見本院卷第115頁）。則被上訴人等人繳
      納保險費既對上訴人三商公司發生效力，就系爭款項亦有
      成立系爭保險之契約，則上訴人陳卉歆未將被上訴人等人
      支付之保險費繳回三商公司，被上訴人等人就系爭款項所
      得對上訴人三商公司行使之保險契約權利仍存在；上訴人
      陳卉歆侵占系爭款項之被害人即係上訴人三商公司而非被
      上訴人等人；被上訴人等人並未因上訴人陳卉歆侵占系爭
      款項而受有損害，上訴人陳卉歆所為對被上訴人等人自不
      構成侵權行為。被上訴人復自承於95年8月間以存證信函
      向上訴人三商公司催告退還系爭保險費（見原審卷一第39
      、40頁），並無撤銷保險契約之意思表示（見本院97年3
      月5日準備程序筆錄第2頁，本院卷第115頁反面）。則被
      上訴人等人對上訴人三商公司應依系爭保險契約之約定行
      使權利，於被上訴人等未合法終止或解除或撤銷系爭保險
      契約前，被上訴人自應受系爭保險契約之拘束，而不得請
      求上訴人三商公司返還系爭保險費。
  ２、上訴人三商公司雖抗辯：被上訴人等所交付上訴人陳卉歆
      之款項，未經上訴人陳卉歆轉交上訴人三商公司部分，因
      為上訴人三商公司並沒有完成核保的程序，所以該部分未
      有效成立保險契約云云；被上訴人等於本院亦主張因上訴
      人三商公司不承認被上訴人等所交付之款項為保險費，不
      承認保險契約存在，且上訴人三商公司亦未交付保險單與
      被上訴人等，故被上訴人等亦認系爭保險契約未成立云云
      。惟查，
（１）上訴人三商公司於原審及本院亦抗辯：「退步言之，縱認
      原告等人主張屬實，本件應屬三商公司應否承認系爭各該
      保險契約之實收保險費為何之問題，如認三商公司應承認
      被上訴人等人主張之實繳保險費金額，則被上訴人等人即
      無損失可言」等語（見原審卷一第53頁、68頁反面，本院
      卷50頁），同認系爭款項若係被上訴人等人繳納投保系爭
      保險之保險費，三商公司即應負責，被上訴人等人繳納保
      險費不受陳卉歆未將保險費如數繳回三商公司之影響，被
      上訴人等人並未受害。且被上訴人等人交付上訴人陳卉歆
      上開款項，上訴人陳卉歆隨即交付送金單予被上訴人等人
      ，作為被上訴人等人繳納系爭保險保險費之收據，由該送
      金單所載，即應認被上訴人等人所交付之上開款項係支付
      保險費，被上訴人等人所交付之系爭款項包含在送金單所
      載金額之內，自應屬保險費之一部分，無從將送金單所載
      之金額割裂，認為三商公司實際收受之部分始屬保險費，
      其餘陳卉歆未繳回三商公司為陳卉歆侵占之款項，則非屬
      保險費，而未成立保險契約。是上訴人三商公司前開抗辯
      ，自不足採。
（２）被上訴人等原審起訴狀即載明：「被告陳卉歆即陳柔蓁代
      理被告三商公司向原告等招攬、販售被告公司之人壽保單
      ，經原告等同意並給付保險費後，債之契約即屬成立、生
      效，卻因被告陳卉歆即柔蓁之侵占保險費致給付不能，則
      被告陳卉歆即陳柔蓁既係被告三商公司之履行契約輔助人
      ，而被告陳卉歆即陳柔蓁對於債之履行既有故意之行為致
      無法實現債之本旨，則依民法第244條之規定，被告三商
      公司自應就被告陳卉歆即陳柔蓁之故意行為負同一責任，
      依民法第226條規定，此項債務之給付不能自應歸責於被
      告三商公司，爰民法第224條及第226條規定之債務不履行
      法律關係，請求被告應連帶對原告負損害賠償責任」等語
      （見原審卷一第8頁）。是被上訴人等人自始即主張系爭
      款項係被上訴人等人繳交之保險費，並否認系爭款項係被
      上訴人等人與陳卉歆間之私人資金往來；被上訴人等雖因
      上訴人三商公司否認保險契約有成立，故其亦主張保險契
      約未成立，而依侵權行為之規定請求上訴人三商公司賠償
      損害。惟上訴人三商公司係否認系爭款項係被上訴人等人
      繳交之保險費，認係被上訴人等與陳卉歆間之私人資金往
      來，因此抗辯保險契約不成立；被上訴人等既否認三商公
      司所辯系爭款項係被上訴人等人與陳卉歆間之私人資金往
      來，即不能依三商公司之主張認系爭保險契約不成立；被
      上訴人等人一面主張系爭款項係被上訴人等人繳交之保險
      費，一面又主張保險契約未成立，其等主張前後矛盾。而
      被上訴人等人所支付之系爭款項，既屬被上訴人等人投保
      系爭保險所繳納之保險費，保險契約即屬有效成立；故被
      上訴人等嗣於本院主張系爭保險契約未成立云云；即難憑
      採。
（三）陳卉歆侵占系爭款項是否屬執行職務之行為，三商公司應
      否與陳卉歆負連帶賠償責任？
      上訴人陳卉歆侵占系爭款項對被上訴人等人並不構成侵權
      行為，已如上述。則上訴人三商公司自無須負民法第188
      條僱用人之賠償責任，被上訴人等人依侵權行為之規定請
      求上訴人連帶賠償，洵屬無據。
（四）陳卉歆行為如屬侵權行為，則陳卉歆匯給被上訴人上開款
      項，為損害的填補或不法原因之給付？
      上訴人陳卉歆侵占系爭款項對被上訴人等人既不構成侵權
      行為，被上訴人等人無從依侵權行為之規定請求上訴人連
      帶賠償；則陳卉歆匯給被上訴人上開款項，是否為損害的
      填補或不法原因之給付？上訴人則否自被上訴人等請求之
      金額中扣抵，即毋庸審酌。
（五）被上訴人張煥為雖又主張：上訴人陳卉歆以世紀領航壽險
      之保單投資績效極佳等為由，要求被上訴人張煥為增加投
      保金額，被上訴人張煥為乃於94年11月30日將增加之保費
      650,000元匯款至上訴人陳卉歆設於寶華銀行太平分行帳
      號000000000000號帳戶內，惟遭上訴人陳卉歆侵占入己。
      上訴人三商公司應依民法第188條第1項規定，與上訴人陳
      卉歆負連帶賠償責任等語。上訴人三商公司則以：由被上
      訴人張煥為提出之匯款單據內容觀之，並無從知悉其匯款
      之目的，亦無法證明係繳交保費，亦不能作為被上訴人主
      張事實之證明等語抗辯。查：
  １、被上訴人張煥為主張其於94年11月30日匯款650,000元至
      上訴人陳卉歆之銀行帳戶，固據其提出匯款回條為證；惟
      被上訴人張煥為此部分舉證僅足以證明有匯款上述金額予
      上訴人陳卉歆之事實；依其提出之證據，並無從顯現匯款
      之目的；且與一般人投保繳付保險費，應取得收據即送金
      單之情形有違；更與被上訴人張煥為前揭給付之保險費，
      皆有上訴人陳卉歆所交付之送金單為據之情形有別。尚無
      從依其匯款單即遽以認定係為繳交保險費而交付匯款，是
      被上訴人張煥為此部分主張，自難憑信。
  ２、被上訴人張煥為雖又主張：上訴人三商公司於95年9月日
      函文被上訴人張煥為及代被上訴人撰寫刑事告訴理由狀內
      已認定陳卉歆以加強投保金額，要求被上訴人張國強匯寄
      保險費65萬元，並未繳入三商公司而侵吞入己；則被上訴
      人張國強匯寄保險費65萬元，既為上訴人三商公司所承認
      ，上訴人三商公司自應賠償張煥為如上損害等語。並提出
      上訴人三商公司95年9月4日函覆被上訴人張煥為函文及刑
      事告訴理由狀影本為證（見本院卷第55至64頁）。上訴人
      三商公司則抗辯：上訴人三商公司固曾協助被上訴人代撰
      刑事告訴狀，惟該刑事告訴狀係以被上訴人之名義提出，
      故其內容係依被上訴人之主張而為，並非上訴人已認定被
      上訴人張煥為確有匯系爭65萬元之保險費與陳卉歆等語。
      查，上訴人三商公司95年9月4日函覆被上訴人張煥為函文
      內容如下：「主旨：敬覆台端來函查詢有關本公司前業務
      員陳柔蓁疑涉保險費收款爭議乙事，處理如說明，請惠察
      。說明：……二、有關台端函中指陳之事，經本公司慎重
      瞭解，因台端申訴函所述保單多為93年6月至94年9月間生
      效，且於生效未久後即經相關保戶簽收保險單，而本公司
      所收取保險費金額均載於保險單首頁，依一般注意即可核
      對發現與台端所稱繳交予陳員之金額有極大差異，然相關
      保戶卻未即時提出異議，此似與一般常理不符，且亦恐已
      逾民法第93條前段所規定之撤銷投保意思表示之時限；次
      查，台端所檢附相關送金單首聯影本，除編號I0000000
      送金單影本外，其他均存在保險費金額大小寫不相符之情
      形，依民法第4條規定，本公司實際入帳金額與前述送金
      單之大寫金額均相符，故以該大寫金額為準，應屬真實；
      是依現有事證，本公司恐暫難依台端所請辦理。而本中心
      前已多次致電台端說明處理立場，並表示因案情複雜，本
      公司願協助台端針對陳員提出刑事告訴，並獲同意，故目
      前已進入訴訟程序中，本公司另將視前述刑事訴訟結果主
      動調整本案處理方式，敬請惠察」等語。依上訴人三商公
      司上開函文內容，上訴人三商公司對被上訴人等所執有送
      金單上之保險費金額，尚且有爭執；實難據上開函文而認
      定上訴人三商公司對被上訴人張煥為未執有送金單之上開
      65萬元匯款，已承認為保險費。而上訴人三商公司固曾協
      助上訴人代撰刑事告訴狀，惟該刑事告訴狀係以被上訴人
      等名義提出，故上訴人抗辯告訴狀之內容係依被上訴人之
      主張而為，自堪採信。亦難據此證明上訴人三商公司已認
      定被上訴人張煥為確有匯系爭65萬元之保險費與陳卉歆。
      是上訴人此部分之主張，亦難信為真實。則被上訴人張煥
      為主張依侵權行為法律關係，請求上訴人連帶賠償損害65
      萬元，即屬無據。
（六）被上訴人等雖又主張：上訴人陳卉歆代理上訴人三商公司
      向被上訴人等招攬、販售上訴人公司之人壽保單，經被上
      訴人等同意並給付保險費後，債之契約即屬成立、生效，
      卻因上訴人陳卉歆之侵占保險費致給付不能，則上訴人陳
      卉歆既係上訴人三商公司之履行契約輔助人，而上訴人陳
      卉歆對於債之履行既有故意之行為致無法實現債之本旨，
      則依民法第244條之規定，上訴人三商公司自應就上訴人
      陳卉歆之故意行為負同一責任，爰依民法第224條及第226
      條規定之債務不履行法律關係，請求上訴人應連帶對被上
      訴人負損害賠償責任等語。惟查，被上訴人等人繳納保險
      費已對上訴人三商公司發生效力，就系爭款項亦已成立保
      險契約，則上訴人陳卉歆未將被上訴人等人支付之保險費
      繳回三商公司，被上訴人等人就系爭款項所得對上訴人三
      商公司行使之保險契約權利仍存在；並不因上訴人陳卉歆
      之侵占保險費而致給付不能，是被上訴人等主張依民法第
      224條及第226條規定，請求上訴人連帶賠償系爭款項云云
      ，自屬無據。
七、綜上所述，被上訴人等人應有交付如送金單記載之款項予上
    訴人陳卉歆，該款項係被上訴人等人繳交投保系爭保險之保
    險費，上訴人陳卉歆雖未將系爭款項繳回上訴人三商公司，
    對被上訴人等人繳納保險費之效力並不生影響，上訴人陳卉
    歆侵占系爭款項之被害人係上訴人三商公司而非被上訴人等
    人，被上訴人等人就系爭款項仍得對上訴人三商公司行使權
    利，上訴人對被上訴人等人並不負侵權行為及債務不履行責
    任，從而，被上訴人等人依民法第184條第1項、第188條第1
    項規定之侵權行為及同法第224條及第226條規定之債務不履
    行法律關係，請求上訴人應連帶給付被上訴人張煥為2,400,
    000元、被上訴人王思瑜1,000,000元、被上訴人戊○○133,
    750元、被上訴人丙○○400,000元及均自上訴人三商公司收
    受被上訴人等存證信函之翌日起至清償日止按年息5%計算之
    利息；自不能准許。原審未予詳察，判命上訴人連帶給付被
    上訴人張煥為1,750,000元、王思瑜1,000,000元、戊○○
    133,350元、丙○○400,000元及上訴人陳卉歆自起訴狀繕本
    送達翌日即95年10月12日起；上訴人三商公司自收受被上訴
    人催告之存證信函翌日即95年8月31日起，均自清償日止按
    年息5%計算之利息，並為假執行之宣告，即有未洽，上訴人
    上訴意旨指摘原判決此部分不當，求予廢棄改判，為有理由
    ，爰由本院廢棄原判決，改判如主文第二項所示。至原審判
    決駁回被上訴人張煥為65萬元本息部分之請求及假執行之宣
    告，並無不合。被上訴人張煥為上訴意旨指摘原判決此部分
    不當，求予廢棄改判，為無理由，應予駁回。
八、本件事證已臻明確，兩造其餘陳述與舉證，經審酌後，認於
    判決結果不生影響，無予逐一論述之必要，附此敘明。
九、據上論結，本件上訴人三商公司之上訴為有理由，被上訴人
    張煥為之上訴為無理由，依民事訴訟法第450條、第449條第
    1項、第78條、第85條第1項但書，判決如主文。
中    華    民    國    97    年    5     月    20    日
                  民事第二庭    審判長法  官  邱森樟
                                      法  官  蔡秉宸
                                      法  官  翁芳靜
以上正本係照原本作成。
被上訴人得上訴。
如對本判決上訴，須於收受判決送達後20日內向本院提出上訴書
狀，其未表明上訴理由者，應於提出上訴後20日內向本院提出上
訴理由書（須按他造人數附具繕本）。
上訴時應提出委任律師為訴訟代理人之委任狀。具有民事訴訟法
第466條之1第1項但書或第2項之情形為訴訟代理人者，另應附具
律師及格證書及釋明委任人與受任人有該條項所定關係之釋明文
書影本。
                                      書記官  許美惠
中    華    民    國    97    年    5     月    20    日
                                                      Ａ


司法院資訊處製作；財團法人民間司法改革基金會備份。
